臺灣高雄地方法院刑事裁定　　　　　　　94年度聲判字第22號
聲　請　人
即　告訴人　甲○○
代　理　人　林石猛律師
　　　　　　邱揚勝律師
　　　　　　鍾美馨律師
被　　　告　李盈嬅
上列聲請人因告訴被告過失致死案件，不服臺灣高等法院高雄分
院檢察署檢察長駁回再議之處分（94年度上聲議字第240 號），
聲請交付審判，本院裁定如左：
    主  文
聲請駁回。
    理  由
一、本件聲請意旨略以：被告李盈嬅於民國（下同）93年5 月31
    日13時許，駕駛車號XV─0701號自用小客車，沿高雄縣大社
    鄉○○路，由義守大學往大社方向行駛，行至觀景山莊路段
    時，適聲請人即告訴人之子即被害人鮑恩田騎乘車號YDC ─
    475 號重型機車沿同一路段對向車道行經該處，鮑恩田不知
    何故滑倒，人車分離，並滑過道路中心雙黃實線，被告因疏
    未減速慢行，未作隨時停車之準備，因而撞擊鮑恩田之胸部
    及腹部，鮑恩田經送醫途中即不治死亡，故被告涉有刑法第
    276 條第1 項過失致人於死罪嫌至為顯明，聲請人前向臺灣
    高雄地方法院檢察署提出告訴，經檢察官以93年度偵字第
    11735 號為不起訴處分後，聲請人不服，聲請再議，經臺灣
    高等法院高雄分院檢察署以94年度上聲議字第240 號駁回再
    議確定，茲復不服該駁回之處分，聲請將本案交付審判等語
    。
二、按告訴人不服上級法院檢察署檢察長或檢察總長認再議為無
    理由而駁回之處分者，得於接受處分書後10日內委任律師提
    出理由狀，向該管第一審法院聲請交付審判；法院認為交付
    審判之聲請不合法或無理由者，應駁回之，刑事訴訟法第
    258 條之1 及第258 條之3 第2 項前段分別定有明文。次按
    刑事訴訟法第258 條之1 規定告訴人得向法院聲請交付審判
    ，係對於檢察官不起訴或緩起訴裁量權制衡之一種外部監督
    機制，此時法院僅在就檢察官所為不起訴或緩起訴之處分是
    否正確加以審查，以防止檢察機關濫權，依此立法精神，法
    院就聲請交付審判案件之審查，所謂「得為必要之調查」（
    刑事訴訟法第258 條之3 第3 項參照），其調查證據之範圍
    ，自應以偵查中曾顯現之證據為限，不可就告訴人新提出之
    證據再為調查，亦不可蒐集偵查卷以外之證據。再者，依刑
    事訴訟法第260 條對於不起訴處分已確定或緩起訴處分期滿
    未經撤銷者得再行起訴之規定，其立法理由說明，本條所謂
    不起訴處分已確定，係包括「聲請法院交付審判復經駁回者
    」之情形在內，益證法院就聲請交付審判案件之審查，所謂
    「得為必要之調查」，其調查證據範圍，自更應以偵查中曾
    顯現之證據為限，不得就告訴人新提出之證據再為調查，亦
    不可蒐集偵查卷以外之證據，否則，將與刑事訴訟法第260
    條之再行起訴規定，混淆不清。復按法院於審查交付審判之
    聲請有無理由時，除認為告訴人所指摘不利被告之事證未經
    檢察機關詳為調查或斟酌，或不起訴處分書所載理由違背經
    驗法則、論理法則或其他證據法則，否則，不宜率予交付審
    判，法院辦理刑事訴訟案件應行注意事項第118 項可資參酌
    。
三、本件聲請人指述被告涉犯過失致死罪嫌部分，業經臺灣高雄
    地方法院檢察署檢察官以：
  (一)按犯罪事實應依證據認定之，無證據不得認定犯罪事實，刑
    事訴訟法第154 條第2 項定有明文；而認定不利於被告之事
    實，須依積極證據，苟積極證據不足為不利於被告事實之認
    定時，即應為有利於被告之認定，更不必有何有利之證據，
    最高法院30年上字第816 號判例可資參照。再按交通駕駛乃
    法律上所容許之風險行為，倘對於交通事故採結果責任，一
    有被害人傷亡則要求駕駛人負過失傷害或過失致人於死罪責
    ，非但強駕駛人所難能而有失公允，亦足以阻滯交通運輸，
    扼殺經濟發展之生機，要非可取，且與刑法之處罰必以行為
    人有故意或過失為要件之基本原理相悖。是參與交通之人，
    雖應依道路交通安全規則為一般之注意並依實際情況而為特
    別之注意，但駕駛人應可信賴其他參與交通之對方亦能遵守
    交通規則，同時為必要之注意，謹慎採取適當之行動，而對
    於不可知之對方違規行為並無預防之義務，亦即倘駕駛人已
    盡一切必要之注意，惟因其他參與交通者之違規行為致生傷
    亡結果，此結果之發生對駕駛人言之尚無避免之可能，難認
    駕駛人有何過失而繩以相關罪責，有最高法院79年台上字第
    5128號判決可資參照。
  (二)移送意旨認被告涉有過失致死罪嫌，無非以告訴人甲○○在
    離事發地點前約2 公里處發現道路旁設有速限30公里之標誌
    ，及死者鮑恩田之機車二道刮地痕各長16公尺及6.4 公尺，
    若被告當時行進間依速限並保持隨時可以煞停之速度，及早
    煞車，當不致發生鮑恩田死亡之結果，因認被告對於車禍之
    發生為有過失為主要論據。惟查：
  １訊據被告李盈嬅固不否認於右揭時地所駕駛汽車之右車頭與
    被害人鮑恩田相撞致鮑恩田死亡之事實，惟堅詞否認有何過
    失致死之犯行，辯稱伊看到鮑恩田時，鮑恩田人已經在伊這
    邊的車道上往車子飛過來，伊趕緊踩煞車並將方向盤往右轉
    ，鮑恩田仍撞到右前方車頭，伊並無過失等語。
  ２被害人鮑恩田因本件車禍事故頭、胸部多處挫傷，因出血性
    休克死亡乙節，業經本檢察官會同檢驗員相驗在案，並有相
    驗筆錄、相驗屍體證明書、驗斷書各1 份、照片20張附卷為
    憑。
  ３告訴人固指事發路段速限為時速30公里，惟經本署函詢結果
    ，大社鄉○○路觀景山莊路段於事發時並無設置行車速限，
    而據道路交通安全規則第93條第1 項第1 款之規定，行車速
    度依標誌或標線之規定，無標誌或標線者，在市區道路，時
    速不得超過50公里，在郊外道路，時速不得超過60公里，但
    在未劃設車道線或行車分向線之道路，市區時速不得超過30
    公里，郊區不得超過40公里。有交通部公路總局第三區養護
    工程處高雄工務段93年10月25日函可稽。據此事故現場路段
    既無設置行車速限標誌，且劃設有雙黃實線之分向限制線，
    並屬於兩旁無密集住宅之郊外道路，故該路段速限應為時速
    60公里。而被告於事發時之汽車左、右車輪煞車痕長度各為
    4.7 公尺、6 公尺，有道路交通事故現場圖為憑，依交通部
    所訂頒之「汽車煞車距離、行車速度及道路摩擦係數對照表
    」，被告於事發時之時速在30公里至40公里間。故告訴人指
    被告於事發時有超速，顯有誤會。
  ４本件車禍發生時，被告係駕駛自用小客車沿大社鄉○○路，
    由義守大學往大社方向行駛，被害人鮑恩田則騎機車由對向
    車道而來，至事發之撞擊點前面，鮑恩田自行連同機車摔滑
    擦地後，再飛越路中央雙黃線之分向限制線，迎面撞擊對向
    車道上由被告李盈嬅所駕駛自用小客車之右前車頭乙節，業
    據被告陳明，並經證人李宜芳於警詢及偵查中證述綦詳，復
    有道路交通事故調查報告表及現場照片、車損部位照片可憑
    ，顯見本件車禍之發生，係被害人鮑恩田騎機車無故失衡先
    行摔滑後，鮑恩田再飛越分向限制線撞上李盈嬅所駕駛車輛
    之右前車頭所致。被告駕駛自用小客車行經該速限為60公里
    之路段，僅以30至40公里之時速行進，且在應遵行之車道內
    行駛，尚難苛求被告能預見被害人竟會飛越分向限制線至對
    向車道，而無法認定其有過失。又臺灣省高屏澎區車輛行車
    事故鑑定委員會函及臺灣省車輛行車事故覆議鑑定委員會亦
    均同此見解，有鑑定委員會函2 份在卷為憑。
  ５綜合上述各情並參諸前揭法律及判例意旨，被告已依道路交
    通安全規則為一般之注意並依實際情況而為特別之注意，且
    合理信賴他人亦能遵守交通規則，同時為必要之注意，謹慎
    採取適當之行動，其對於被害人車子在短距離內滑倒後進而
    被害人飛越分向限制線發生撞擊之行為尚無預防之可能，被
    告對於本件車禍之發生自無過失可言。此外復查無其他積極
    證據可資證明被告李盈嬅有何過失致人於死之犯行，應認其
    罪嫌尚有不足，因而依刑事訴訟法第252 條第10款為不起訴
    之處分。
四、嗣聲請人即告訴人雖再以：本件車禍係於93年5 月31日發生
    ，行車速限已無「市區」、「郊區」之分，且本件車禍路段
    係設有30公里行車速限標誌，上開不起訴處分引用交通部公
    路總局第三區養護工程處高雄工務段93年10月25日之復函，
    適用法規並不正確；又被告駕駛之小自客車所遺留之左、右
    煞車痕，分別長達4.7 公尺及6 公尺，已足認其並未減速慢
    行，作隨時停車之準備，顯已違反道路交通安全規則第93條
    第1 項第2 款之規定；又被告既已違反道路交通安全規則，
    自無信賴原則之適用等語，不服上開不起訴處分，提起再議
    ，仍經臺灣高等法院高雄分院檢察署以：
  (一)按道路交通安全規則第93條已於92年10月15日修正（93年1
    月1 日施行），其中有關行車速限之規定，已無「市區」、
    「郊區」之分。原處分就此部分之論述，確有可議，惟仍無
    礙本件原不起訴處分結果之認定（詳後敘）。
  (二)本件被告行車遺留之左、右煞車痕，分別為4.7 公尺及6 公
    尺，依汽車煞車距離、行車速度對照表，計算車速約為時速
    30公里（煞車距離約4.5 公尺）至40公里（煞車距離約8.0
    公尺）之間（參見網址：http://www.phy.ntnu.edu.tw/jav
    a/Reaction）。參以車禍現場之被告停車位置僅微右傾，仍
    在其車道上，且車損狀況尚非嚴重，及被告之車輛為上坡車
    （見警卷車禍現場圖及照片）等情，被告應非高速急駛，堪
    予認定。縱被告有超速情形，其超過之公里數，亦甚有限。
  (三)縱原處分引用交通部公路總局第三區養護工程處高雄工務段
    93年10月25日之復函，認本件車禍路段係無設置行車速限標
    誌之事實有誤，亦即聲請人所指該路段係設有30公里之速限
    標誌，及被告有違反道路交通安全規則之超速行為屬實。惟
    按刑法上之過失，係指對於構成犯罪之事實，按其情節，應
    注意並能注意而不注意而言，且其過失行為與結果間，在客
    觀上有相當因果關係始得成立；而所謂相當因果關係，係指
    依經驗法則，綜合行為當時所存在之一切事實，為客觀之事
    後審查，認為在一般情形下，有此環境、有此行為之同一條
    件，均可發生同一之結果者，則該條件即為發生結果之相當
    條件，行為與結果即有相當之因果關係。反之，若在一般情
    形下，有此同一條件存在，而依客觀之審查，認為不必皆發
    生此結果者，則該條件與結果並不相當，不過為偶然之事實
    而已，其行為與結果間即無相當因果關係。又過失犯罪行為
    之不法，不只在於結果發生之原因，而且尚在於結果乃基於
    違反注意要求或注意義務所造成者；若行為人雖違背注意義
    務，而發生構成要件該當結果，但可確認行為人縱然符合注
    意義務之要求，保持客觀必要之注意，而構成要件該當結果
    仍會發生者，則此結果即係客觀不可避免，而無結果不法，
    行為人即因之不成立過失犯。行為人雖有超速違規，但於見
    對方超速跨越中心線，占用行為人之車道迎面快速駛來時，
    行為人若已煞車減速而仍撞及，實屬無可避免，故超速行為
    與死者之死亡無相當因果關係，即無過失可言（最高法院76
    年台上字第192 號判例、92年度台上字第4164號刑事判決可
    資參照）。
  (四)又所謂信賴原則之適用，固應以自身並未違規為前提；縱本
    身無違規情形，如於他人之違規事實已極明顯，同時有充足
    之時間可以採取適當之措施以避免發生交通事故之結果時，
    即不得以信賴他方定能遵守交通規則，以免除自己之責任（
    最高法院83年度台上字第5470號刑事判決參照）。益證有無
    違規之行為，尚非認定本件被告有無過失之絕對標準，仍應
    就被告有無應注意能注意而不注意之情形，或能否防範、避
    免危險之發生，並從因果關係層面論斷。
  (五)查本件死者鮑恩田之機車在其車道上倒地滑衝造成之刮地痕
    ，即長達16公尺，此時被告位處鮑恩田之對向車道，而鮑恩
    田人車倒地又與被告毫無關係，被告在自己之車道上行駛，
    顯無法預見鮑恩田必定會衝至被告車道上，原難苛求被告有
    何應注意之義務（被告當時縱有超速，亦僅單純違反道路交
    通管理處罰條例之問題）。至鮑恩田人車突然跨越中心線而
    滑衝至被告車道時，此時被告固有注意避免危險發生之義務
    ，但自鮑恩田於下坡轉彎處人車失控倒地後，機車刮地痕起
    點至靜止位置，計造成長達數十公尺之滑衝事實以觀，堪認
    鮑恩田當時之車速應屬快速。則短瞬間突發之異常狀況，衡
    情當非被告所能注意。依前開說明，被告既已煞車減速而仍
    撞及，實屬無可避免，故被告之超速與死者之死亡無相當因
    果關係，即無過失可言。
  (六)況被告縱有超速情形，亦甚輕微，已如上述。其減低數公里
    行進之結果，本件車禍仍不免發生，亦足認定。再被告當時
    之車速，若以未違規之狀態即以30公里之速度前進，於發現
    鮑恩田人車倒地跨越路中心線侵入其車道時，縱有注意之義
    務，但被告開始煞車前之反應距離，依上開對照表計算，約
    為6.24公尺，加上煞車距離約為4.5 公尺，停車距離計約
    10.74 公尺。則被告於發現鮑恩田侵入其車道之瞬間，被告
    之小自客車顯已無法在本件車禍撞擊點前煞停止住。此與鮑
    恩田人車若在被告之車道前方開始滑衝而至之情形，顯有區
    別。本件被告若有超速違規之情事，應屬行政罰鍰之範疇。
    尚難徒以被告有行政違規之行為，遽指被告有刑事過失之刑
    責。
  (七)而認原不起訴處分並無違法之處，聲請再議為無理由，應依
    刑事訴訟法第258 條前段駁回聲請。
五、本件聲請人雖仍以：按道路交通安全規則第93條第1 項第2
    款規定：「行經彎道、坡道... ，均應減速慢行，作隨時停
    車之準備。」，該款未為速限規定，係要求汽車駕駛人遇此
    特殊路況，應減速慢行，警戒車前狀況，作隨時停車之準備
    ，以預防危險之發生。蓋轉彎及坡道一遇有突發狀況，並非
    前款速限之時速「50公里」或「40公里」所得以應付。此為
    駕駛人依交通法堆所應遵守之義務，並為彎道、坡道之用路
    人得以預見資以排除危險之可能範圍。經查，93年5 月31日
    13 時 許，天候晴，日間自然光線良好，足見當時並無難予
    隨時警戒車前狀況之特殊狀況。而發生車禍之路段適為彎道
    、上下坡路段（被害人鮑恩田機車為向下坡，被告汽車為向
    上坡)， 此亦有道路交通事故之現場圖可稽，依前揭道路交
    通安全規則第93條第1 項第2 款之規定，被告自應減速慢行
    作隨時停車之準備，並無同條項第1 款有關速限50公里或40
    公里之適用甚明。再者被告車在發生車禍時適逢上坡道（阻
    力較大之路段），在現場遺留之左右煞車痕，分別為4.7 公
    尺及6 公尺，其車速之換算，檢察官依適用於一般路況之汽
    車距離、行車速度對照表，計算其車速約為30至40公里，顯
    有違誤，檢察官進而論述被告縱有超速，其超過之公里數，
    亦甚有限云云，而為被告無過失之主要論斷，尤見其謬誤。
    本件既屬被告應減速慢行作隨時停車準備以預防突發危險發
    生之路段，而被告又有超速，則其如何能信賴其他用路人遵
    守交通規則，又如何採取緊急措施，以排除彎、坡道路段之
    突發車況？被告應注意並能注意竟疏於注意車前狀況，終導
    致本件車禍致死案件之發生，如何能謂被告無過失而予以不
    起訴處分？本件檢察機關之不起訴暨駁回再議聲請之處分，
    不僅有處分不適用法規之顯然違誤，更有不依證據判斷事實
    之違法等語，聲請交付本院審判。
六、然查：經本院依職權調取上開偵查卷宗核閱結果，暨參照上
    開檢察官不起訴處分及駁回再議聲請所載之理由，認檢察官
    就聲請人於偵查中之指訴、被告之辯詞、相關證人之證詞及
    偵查中所調查之證據，均已詳為調查論斷，並進而說明被告
    之行為，為何不成立犯罪，且本院認其論斷之理由，亦未違
    反法律規定，及論理法則或經驗法則，是聲請人仍以檢察官
    已為論斷之事項，再為爭執，自無理由。綜上所述，本件聲
    請人聲請交付審判，為無理由，應予駁回。
七、依刑事訴訟法第258條之3第2項前段，裁定如主文。
中      華     民     國    94   年    9    月   30   日
                      交通法庭   審判長法　官  孫啟強
                                       法  官  卓立婷
                                       法　官  蔡川富
右正本證明與原本無異。
不得抗告。
中      華     民     國    94   年    9    月   30   日
                                       書記官　邱秋珍
